【裁判字號】    98,消債抗,55
【裁判日期】    990212
【裁判案由】    抗告事件
【裁判全文】
臺灣彰化地方法院民事裁定            98年度消債抗字第55號
抗 告 人  甲○○
上列抗告人因消費者債務清理事件，對於中華民國98年8月17日
本院97年度消債更字第305號第一審裁定，提起抗告，本院裁定
如下：
    主  文
抗告駁回。
抗告程序費用新台幣壹仟元由抗告人負擔。
    理  由
一、抗告人聲請更生及抗告意旨略以：抗告人因負欠無擔保債務
    合計新台幣（下同）1,745,373元，有不能清償之虞，曾於
    民國97年5月27日以書面即存證信函檢具債權人清冊，向最
    大債權金融機構遠東銀行申請協商債務清償方案，事後並提
    供相關文件，惟遠東銀行以抗告人未提出銀行公會制式協商
    申請書，而拒絕協商，然該前置協商申請書非申請前置協商
    之必要條件，縱未提出，尚不能認為前置協商程序不合法，
    故遠東銀行於抗告人申請協商翌日起逾30日不開始協商，即
    可聲請更生；抗告人現於交通部公路總局台中區監理所彰化
    監理站擔任排氣檢驗員，每月實領薪資，經強制執行扣薪3
    分之1後為13,847元，加上每月津貼3,500元及加班費、福利
    金、獎金、禮金、年終獎金等，每月收入約21,934元，原裁
    定計算抗告人每約薪資收入為26,754元，顯有錯誤；抗告人
    前妻胡佳榕已於95年11月4日死亡，是抗告人之子彭柏竣全
    由抗告人單獨扶養，尚須與抗告人之姊彭偵桃、彭心妤、彭
    淑敏共同扶養渠等父母彭螺、彭吳鳳嬌。基上，以抗告人每
    月固定支出最低生活費用9,829元、其父母扶養費用4,915元
    、其子扶養費9,829元，合計24,573元，再依抗告人平均月
    收入21,934元為計算標準，實已無法維持基本生活，已符合
    更生要件，原審駁回抗告人更生之聲請，即有未合。爰提起
    抗告，請求廢棄原裁定等語。
二、按「債務人對於金融機構因消費借貸、自用住宅借款、信用
    卡或現金卡契約而負債務，在聲請更生或清算前，應提出債
    權人清冊，以書面向最大債權金融機構請求協商債務清償方
    案，並表明共同協商之意旨。」、「自債務人提出協商請求
    之翌日起逾30日不開始協商，或自開始協商之翌日起逾90日
    協商不成立，債務人得逕向法院聲請更生或清算。」、「債
    務人不能清償債務或有不能清償之虞者，得依本條例所定更
    生或清算程序，清理其債務。」、「聲請更生或清算不合程
    式或不備其他要件者，法院應以裁定駁回之。但其情形可以
    補正者，法院應定期間先命補正。」，消費者債務清理條例
    第151條第1項、第153條、第3條、第8條分別定有明文。
三、抗告人主張其負欠無擔保債務合計1,745,373元，於本件更
    生聲請前，曾於97年5月27日以書面即存證信函檢具債權人
    清冊，向最大債權金融機構遠東銀行申請協商債務清償方案
    ，事後並提供相關證明文件，惟遠東銀行自抗告人申請協商
    翌日起逾30日不開始協商，嗣遭退件等情，此有郵局存證信
    函及掛號郵件收件回執影本、債權人清冊影本、前置協商退
    件通知函影本附於原卷可稽（原卷第24頁～第27頁、第154
    頁參照）。據此，可知抗告人已合法踐行債務前置協商之要
    件無訛。是以，本件最主要審查之重點，乃在於抗告人主張
    已符合更生要件乙節，是否有據？
四、依原審卷附相關戶籍謄本顯示，抗告人前妻胡佳榕（嗣後改
    名為胡方）於95年11月4日死亡，抗告人有未成年子女彭
    柏竣，及其父母彭螺、彭吳鳳嬌健在，尚有3名姊姊彭偵桃
    、彭心妤、彭淑敏，是抗告人主張其必須單獨扶養其子，並
    與其姊共同分擔扶養父母之責各節，洵堪採認。
五、依原審卷附相關所得資料清清單顯示，抗告人於95、96年度
    所得總額各為458,831元、457,139元（原卷第30頁、第31頁
    參照），其平均月薪約38,165元。又依原審向交通部公路總
    局臺中區監理所函查抗告人97年度所得明細，經該監理所以
    97年12月25日中監人字第0970052393號函檢附相關支給清冊
    顯示，抗告人迄今仍任職於監理所，97年度所得總額為45
    4,900元（原卷第115頁、第116頁參照），平均月薪約37,90
    8元。至於，抗告人主張其遭強制扣薪3分之1，此乃抗告人
    拒絕清償債務之結果，故屬於可歸責於抗告人之事由。若抗
    告人與最大債權銀行成立債務協商者，即可排除強制扣薪程
    序。換言之。抗告人以遭強制扣薪為由，主張無法維持基本
    生活，或符合更生要件，即屬無據，要難採認。
六、末按為妥適調整債務人與債權人及其他利害關係人間之權利
    義務關係，保障債權人獲得公平受償，並謀求消費者經濟生
    活之重建復甦機會，而債務人與金融機構因消費借貸、信用
    卡等原因所負欠債務，其法律關係較為單純明確，金融機構
    並已訂有債務協商機制，如能協商成立，債務人不需依消債
    條例聲請更生或清算，可疏減法院負擔，有效分配司法資源
    ，並使債務人得自主解決其債務，使所有債權人能在一致協
    商之下，公平地滿足其債權，是消費者債務清理條例第151
    條第1項乃規定協商前置程序。若依現代社會經濟之本質係
    以貨幣為媒介的「信用經濟」型態，藉由信用制度的運行和
    擴展，交易者透過債權債務的建立來實現商品交換或金融交
    易，使市場經濟活絡並不斷拓展其深度和廣度；故欲評估債
    務人是否符合「不能清償債務」之要件，應斟酌債務人之債
    務總額、債務人之年齡、工作能力，並衡諸債務人未來可正
    常獲得之勞務報酬、財產等綜合加以考量。茲審酌抗告人為
    58年出生之人，距強制退休65歲，尚可工作24年以上，且抗
    告人為公務員，工作穩定，亦無重大疾病纏身，及其最近年
    度平均月薪37,908元，扣除其本身每月最低生活費用9,829
    元（內政部公告97年度臺灣省低收入戶最低生活費標準），
    及其父母、兒子之扶養費14,744元（計算式：9,829×2÷4
    ＋9,829≒14,744，元以下四捨五入）後，尚餘13,335元（
    計算式：37,908－9,829－14,744＝13,335），可供抗告人
    清償債務或其他生活支出所需，核無不能清償債務及不能維
    持生活情事。
七、從而，抗告人主張其不能清償債務，已符更生要件，即屬無
    據。原審因此裁定駁回其更生之聲請，即無不合。抗告意旨
    猶執前詞，指摘原裁定不當，求予廢棄發回，為無理由，應
    予駁回。
八、據上論結，本件抗告為無理由，依消費者債務清理條例第11
    條第2項、第15條，民事訴訟法第495條之1第1項、第449條
    第1項、第95條、第78條，裁定如主文。
中    華    民    國    99    年     2    月    12    日
               民事第一庭     審判長法  官  康弼周
                                    法  官  簡璽容
                                    法  官  陳正禧
以上正本係照原本作成。
本裁定不得再抗告。
中    華    民    國    99    年     2    月    12    日
                                    書記官  莊素美

司法院資訊處製作；財團法人民間司法改革基金會備份。
